【裁判字號】    94,上易,685
【裁判日期】    950124
【裁判案由】    損害賠償
【裁判全文】
臺灣高等法院民事判決                 94年度上易字第685號
上  訴  人  乙○○
訴訟代理人  葉宏基律師
被上訴人    甲○○
上列當事人間請求損害賠償事件，上訴人對於中華民國94年 5月
31日臺灣桃園地方法院92年度訴字第1123號第一審判決提起上訴
，本院於95年1月10日言詞辯論終結，判決如下：
    主  文
上訴駁回。
第二審訴訟費用由上訴人負擔。
    事實及理由
一、本件被上訴人主張：上訴人乙○○係原審共同被告楠華通運
    股份有限公司（下稱楠華公司）僱用之營業用大貨車司機，
    於民國90年4月13日下午8時30分許，駕駛楠華公司所有車號
    AW-735號曳引車，在高速公路國道二號西向 14公里100公尺
    處，因平時疏於保養該曳引車，致發生車輛爆胎，上訴人本
    應注意於高速行駛中遇前輪爆胎時，應緊握方向盤穩住方向
    ，不得緊急猛踩煞車，而應緩慢放鬆油門，以點煞輕踩方式
    逐漸降低速度，並顯示雙閃警示黃燈，至少徐行 100公尺以
    上，再慢慢停靠至馬路右邊外側，然上訴人卻操作不當，竟
    於車輛爆胎時，疏未注意而遽將煞車踩死，致曳引車瞬間激
    烈向左轉向，車頭以45度反向侵入內側車道，致撞及同向後
    方由訴外人蘇春燈駕駛搭載伊之車號 HS-2147號自用小客車
    ，致伊受有第一腰椎爆裂性骨折併神經壓迫之傷害，爰依民
    法第184條第1項前段、第 2項、第188條第1項、第185條第1
    項、第191條之2、第193條第1項、第195條第1項前段等規定
    ，請求判命上訴人及原審共同被告楠華公司應連帶賠償新台
    幣（下同） 365萬8277元本息之判決（原審僅判命上訴人應
    給付被上訴人 140萬3075元本息，駁回被上訴人其餘之請求
    ，被上訴人就其敗訴部分，並未聲明不服）。答辯聲明：駁
    回對造之上訴。
二、上訴人則以：伊並非原審共同被告楠華公司雇用之司機，伊
    於被上訴人所述時地因所駕駛之曳引車左前輪突然爆胎，曳
    引車瞬間激烈向左轉向，車頭以45度反向侵入內側車道，此
    時適有訴外人蘇春燈所駕駛之自用小客車搭載被上訴人同向
    在後行駛於內側車道，因避煞不及而撞及伊駕駛之曳引車，
    致被上訴人受有第一腰椎爆裂性骨折併神經壓迫之傷害，固
    屬事實，惟蘇春燈酒後駕車且時速超過 115公里以上（該路
    段行車速限為時速90公里），又與被上訴人閒聊，注意力分
    散，而未注意車前狀況，致見狀煞車不及而撞及伊駕駛已停
    止在國道上之曳引車，自屬與有過失，伊過失程度不超過30
    ％，應減輕伊之賠償金額。又被上訴人所支付之醫療費用及
    背架費用伊雖不再爭執，惟依台北市立中興醫院及財團法人
    振興復健醫學中心之證明書顯示，被上訴人受傷不能工作而
    喪失勞動能力期間應僅六個月，餘十四個月應僅屬減損勞動
    能力，且僅減損三分之一而已，再依被上訴人89年度之薪資
    每月為 3萬9187元計算，伊就此部分所應賠償金額僅為41萬
    7995元。另被上訴人請求精神慰撫金80萬元，亦屬偏高，縱
    認其此部分請求有據，然被上訴人已領取楠華公司所投保之
    汽車強制責任險保險金39萬7169元，此部分金額應予扣除，
    再以過失比例計算，伊僅應賠償45萬5428元等語，資為抗辯
    。
三、兩造不爭執事項：
  (一)上訴人於90年4月13日下午8時30分許，駕駛曳引車在高速公
    路國道二號西向 14公里100公尺處，因曳引車左前輪突然爆
    胎，曳引車瞬間激烈向左轉向，車頭以45度反向侵入內側車
    道，適有訴外人蘇春燈所駕駛之自用小客車搭載被上訴人同
    向在後行駛於內側車道，因避煞不及而撞及伊駕駛之曳引車
    ，致被上訴人受有第一腰椎爆裂性骨折併神經壓迫之傷害。
  (二)上訴人就被上訴人支付之醫療費用8萬3277元及背架費用1萬
    3500元，合計9萬6777元，並不爭執。
四、兩造主要爭執者，厥為：(一)被上訴人每月薪資若干？(二)被上
    訴人因傷不能工作之期間為何？(三)被上訴人請求慰撫金80萬
    元是否過高？(四)上訴人之過失比例為何？茲分述之：
  (一)被上訴人每月薪資若干部分：
    被上訴人主張其於本件車禍發生前，原在伊昂公司任職，平
    均月薪8萬8750元，惟自90年4月13日起，因車禍造成第一腰
    椎爆裂性骨折併神經壓迫，迄至91年12月底止，均無法工作
    ，而受有177萬5000元（88750元×20個月）之損失等語，惟
    上訴人辯以：被上訴人89年度之薪資所得僅27萬 200元，每
    月平均薪資應為 2萬2516元，縱以被上訴人所述其89年度之
    每月薪資扣除健保費後餘額計算，其89年度之每月平均薪資
    亦僅 3萬9187元，其餘獎金則未提具體證明，自不應列入薪
    資所得云云。惟查：證人即伊昂公司會計鄧敬慧證稱：被上
    訴人係於90年 4月13日發生本件車禍，而被上訴人於發生車
    禍受傷後，迄伊昂公司91年 1月結束營業時均未再回伊昂公
    司任職，公司係將員工所得之獎金，合併列為薪資所得而向
    國稅局申報，而工作未滿一年者，當然不會申報給付一年所
    得，但扣繳憑單均由電腦統一列印為一月至十二月所得。89
    年公司係以薪資轉帳方式給付薪資，後改為薪資存現方式給
    付，亦即由銀行直接派員來收取薪資入帳，並非直接發給員
    工，此為公司政策，原因為何，並不清楚；被上訴人業務能
    力很好，故公司（90年）再請其回公司上班，任職伊昂公司
    業務經理，屬主管級，薪資較一般業務人員為高，且業績多
    獎金就多，被上訴人90年1至4月領35萬5000元，乃因其業績
    較多之故等語（見本院卷第51至54頁）。而伊昂公司90年度
    申報被上訴人之薪資所得為35萬5000元，亦有被上訴人提出
    之財政部台灣省北區國稅局90年度綜合所得稅納稅證明書為
    證（見原審卷三第136頁），依證人鄧敬慧證言，可知該所
    得係被上訴人90年4月13日發生車禍前之所得，即90年1月至
    4 月所得，依此計算，其每月平均薪資（含獎金）即有8萬
    8750元。本院審酌被上訴人於廣告業服務已有10年，其於90
    年1至4月份之每月平均薪資（含獎金）既有8萬8750元，可
    見其如未受傷，於通常情形下，每月即可獲致8萬8750元之
    收入，而被上訴人於90年度之薪資所得較89年度為高，亦係
    其個人努力之結果，再參以證人鄧敬慧證稱被上訴人係業務
    經理，能力甚強，業務頗佳等語，則其90年薪資所得高於89
    年度，自與常情無違。又被上訴人係於90年4月13日發生本
    件車禍，其於車禍發生前數月既已有平均所得，自當以其發
    生車禍前之當年度平均所得計算其損害，乃上訴人竟執發生
    車禍前一年之89年度薪資為據，已屬無據。再者，伊昂公司
    內部何以由薪資轉帳改為薪資存現方式，乃該公司內部之考
    量，非外人所得置喙，上訴人以此質疑被上訴人之薪資所得
    ，要無可採。至獎金收入固應視業績多寡而定，惟獎金亦為
    薪資之一部分，依規定需申報綜合所得稅，自應併入其薪資
    所得計算，且被上訴人如未受傷，依其個人之身體健康狀態
    、教育程度、專門技能及社會經驗等條件，於通常情況下，
    自有獲取此項收益之能力，是上訴人辯稱被上訴人每月平均
    薪資應僅2萬2516元或3萬9187元云云，自無可取。
  (二)被上訴人因傷不能工作之期間部分：
    查被上訴人因第一腰椎爆裂性骨折，於90年 4月13日至長庚
    紀念醫院住院治療 5天，於同年月18日至振興復健醫學中心
    住院診治 6天，於同年月27日至中興醫院住院治療，並於90
    年5月2日行第12胸椎至第2腰椎後固定手術，90年5月12日出
    院，於門診追蹤時發現骨折處已癒合，故於91年 9月26日再
    入院，91年9月27 日行脊椎內固定器拔除手術，91年10月3
    日出院，其所需休養期間約為半年，自90年 4月27日至91年
    12月底應無法工作等情，有中興醫院93年 3月16日北市興歷
    字第09360195500號函（見原審卷二第77頁）、台北市立聯
    合醫院94年4月18日北市醫興字第09431616400號函（見原審
    卷三第193頁）各1紙存卷可參，是被上訴人自90年4月13 日
    車禍翌日起算，其無法工作之期間至少有20個月又17天。上
    訴人辯稱依前揭之回函及財團法人振興復健醫學中心之證明
    書可知被上訴人喪失勞動能力之期間僅六個月，其餘則為減
    損勞動能力，且僅減損三分之一勞動能力云云。然查：財
    團法人振興復健醫學中心之證明書固記載被上訴人於90 年4
    月18日於本院住院，病況穩定於90年4月24日出院，出院後
    宜保養二個半月，需人看護六週，需背架使用三個月...
    等語，惟被上訴人於同年 4月27日即再度因第一腰椎爆裂性
    骨折併神經壓迫急診入中興醫院住院手術，同年 5月12日出
    院時，醫囑宜休養，並長硬背架固定「至少」六個月，有兩
    造不爭之診斷證明書可稽（見原審卷三第48頁），是自難以
    財團法人振興復健醫學中心之證明書上所載資為被上訴人因
    傷所需治療休養期間之依據。再參以被上訴人所受之第一
    腰椎爆裂性骨折於91年3月26日時，骨折尚未完全癒合，有
    台北市立聯合醫院94年1月24日北市醫興字第09431034900號
    函可參（見原審卷三第114頁），顯見被上訴人之復原情形
    並未如預期，其於骨折處已癒合時再於91年9月26日入院進
    行脊椎內固定器拔除手術，91年10月3日出院，醫囑仍需休
    養，期間約為半年，已如前述，則醫師本於專業判斷被上訴
    人自90年4月27日至91年12月底應無法工作，自屬可採，上
    訴人抗辯被上訴人所需治療及休養期間僅約六個月云云，要
    無可採。又因他人侵權行為致受傷而需治療者，於治療期
    間因而不能工作，該治療期間不能工作之損害，侵權行為人
    本即應就此之損害為全數賠償；至被侵權者於治療完畢後，
    確定因傷成殘致喪失或減損勞動能力，侵權行為人應就被侵
    權者治療後確定成殘時起至屆齡退休期間，所喪失或減損勞
    動能力負賠償責任，二者應負賠償之時點並不相同。本件被
    上訴人於治療（含醫囑休養）期間，因傷需要醫治、休養而
    無法工作，此即為被上訴人之損害，上訴人自應全數賠償，
    上訴人以被上訴人於醫治期間有14個月是減損勞動能力，其
    僅就減損勞動能力部分賠償云云，尚無可採。準此，依被
    上訴人每月平均薪資8萬8750計算，其僅請求20個月無法工
    作而喪失勞動能力之損失177萬5000元（88750元×20個月=
    0000000元），即屬正當，應予准許。
  (三)被上訴人請求慰撫金80萬元是否過高部分：
    原審以：被上訴人因上訴人前揭過失傷害行為，2、3年來多
    次往返醫院接受手術及治療，精神及身體上必感痛苦，並造
    成其日常生活起居之不便，並審酌被上訴人為專科學校畢業
    ，於90年間任職伊昂公司時每月薪資約 8萬8750元，名下有
    不動產及存款；上訴人則係高中畢業，92年度薪資所得為54
    萬9498元，每月收入約3萬餘元，名下有汽車1部等情，分據
    兩造陳明在卷，並有稅務電子閘門財產所得調件明細表2份
    在卷可稽（見原審卷三第105頁至108頁），再斟酌兩造之身
    分地位、經濟狀況及被上訴人所受痛苦等情狀，認被上訴人
    請求70萬元之精神慰撫金，尚屬適當，超逾部分，即非正當
    。經核並無不合。上訴人辯稱被上訴人此部分之請求過高，
    即無可採。
  (四)按損害之發生或擴大，被害人與有過失者，法院得減輕賠償
    金額或免除之；重大之損害原因，為債務人所不及知，而被
    害人不預促其注意或怠於避免或減少損害者，為與有過失；
    前二項之規定，於被害人之代理人或使用人與有過失者，準
    用之，民法第 217條定有明文。原審依：訴外人蘇春燈於
    前開刑事案件偵訊時所述，其於車禍發生前與上訴人所駕駛
    之曳引車尚有約 100公尺左右之距離，然竟於見上訴人駕駛
    之曳引車突然迴轉至內側車道時，猶無法將車煞停，參之前
    開高速公路汽車煞車距離、行車速度及坡度對照表，認蘇春
    燈車速至少在時速 115公里以上，而有超速行駛之事實，故
    迨發現前方由上訴人駕駛之曳引車因爆胎緊急煞車而失控侵
    入內側車道時，即因車速過快致閃煞不及，而追撞前方逆向
    阻擋於內側車道之曳引車，足見蘇春燈就本件事故之發生亦
    有超速行駛之過失，原法院刑事庭91年度交易字第 660號、
    本院92年度交上易字第 185號審理上訴人過失傷害案件亦同
    此認定。上訴人另辯稱因蘇春燈酒後駕車且與被上訴人聊
    天，使蘇春燈注意力分散，未注意車前狀況，以致煞車不及
    撞及停止在國道上之曳引車而肇事云云，惟上訴人並未能舉
    證證明於事故發生前被上訴人曾與蘇春燈聊天，並因此致蘇
    春燈疏於注意車前狀況而肇事之情，而蘇春燈固於警訊時陳
    稱其曾於4月13日16時飲用啤酒1罐等語，然距同日20時30分
    許事故發生時已逾 4小時，且飲用之量不多，亦無其他證據
    足資證明其服用酒類後有不能安全駕駛車輛之情形，是上訴
    人上開辯解，顯不足採。審酌蘇春燈駕駛自用小客車行經
    肇事路段時未注意遵守該路段行車時速90公里之限制，而超
    速以 115公里以上之時速行駛，迨發現前方由上訴人所駕駛
    之曳引車因爆胎緊急煞車而失控侵入內側車道時，因車速過
    快致閃煞不及追撞該曳引車而肇事，固為本件車禍發生之原
    因力之一，惟上訴人駕駛曳引車因左前輪突然爆胎，其本應
    注意於高速行駛中遇前輪爆胎時，應緊握方向盤穩住方向，
    不得緊急煞車，而應緩慢放鬆油門，以點煞輕踩方式逐漸降
    低速度，並顯示警示黃燈，至少徐行 100公尺以上，再慢慢
    停靠至馬路右邊外側，以避免危險之發生，乃疏未注意及此
    ，其遇左前輪爆胎車身往左偏移後，並未緊握方向盤穩住方
    向，復急踩煞車導致車輛失控而瞬間激烈向左轉向，車頭以
    45度反向侵入內側車道，造成內側車道由蘇春燈駕駛之自用
    小客車閃煞不及而自後追撞，其疏失程度自較蘇春燈為高，
    而應負主要之肇事責任，因認上訴人與蘇春燈各應負70％及
    30％之過失責任，而被上訴人搭乘蘇春燈所駕駛之自用小客
    車，可認係被上訴人之使用人，應適用與有過失之規定，就
    本件事故亦應負30％之過失責任。準此，依比例減輕上訴
    人之賠償金額後，被上訴人得請求上訴人賠償之金額為180
    萬244元（ 96,777＋1,775,000＋700,000＝ 2,571,777，
    2,571,777×70% ＝1,800,244，元以下四捨五入）。上訴
    人抗辯被上訴人係因蘇春燈酒後駕車且超速行駛，撞及上訴
    人駕駛已停止之曳引車，因衝力太強反彈，致使被上訴人受
    傷，蘇春燈之過失應為30％以上云云。惟倘上訴人於遇突然
    爆胎時，採取正常措施，而非急踩煞車，本件車禍或可避免
    ，其疏失程度自較蘇春燈為高。原審之認定，並無不當，上
    訴人此之抗辯，即非可採。
五、又按保險人依強制汽車責任保險法規定給付之保險金，視為
    加害人或被保險人損害賠償金額之一部分，加害人或被保險
    人受賠償請求時，得扣除之，強制汽車責任保險法第30條定
    有明文。被上訴人於本件車禍發生後，已受領保險人依強制
    汽車責任保險法規定給付之保險金39萬7169元，有富邦產物
    保險股份公司基隆分公司車險課出具之證明書1紙、收據3紙
    在卷可稽（見原審卷三第182頁至185頁），且為兩造所不爭
    執，上訴人抗辯此部分金額應自被上訴人所得請求賠償之金
    額中扣除，洵屬有據。
六、綜上所述，被上訴人依侵權行為法則請求上訴人給付 140萬
    3075元（1,800,244-397,169＝1,403,075），及自刑事附帶
    民事訴訟起訴狀繕本送達翌日即92年1月3日起至清償日止按
    年息 5％計算之遲延利息，洵屬正當，應予准許，逾此範圍
    之請求，即非有據，應予駁回。原審判命上訴人如數給付，
    於法並無不合。上訴意旨指摘原判決不當，求予廢棄改判，
    為無理由，應予駁回。
七、本件事證已臻明確，兩造其餘主張與舉證，經審酌核與判決
    結果不生影響，爰不逐一論述，併此敘明。
八、據上論結，本件上訴為無理由，依民事訴訟法第449條第1項
    、第78條，判決如主文。
中    華    民    國    95    年    1     月    24    日
                  民事第七庭    審判長法  官  鄭三源
                                      法  官  王聖惠
                                      法  官  周美月
正本係照原本作成。
不得上訴。
中    華    民    國    95    年    1     月    24    日
                                      書記官  陳啟文


司法院資訊處製作；財團法人民間司法改革基金會備份。
